臺灣高等法院臺南分院刑事判決
110年度交上易字第308號
上  訴  人  
即  被  告  周義隆



選任辯護人  羅振宏律師
上列上訴人即被告因過失致重傷害案件，不服臺灣臺南地方法院
109年度交易字第970號中華民國110年3月18日第一審判決（起訴
案號：臺灣臺南地方檢察署108年度營偵字第2158號），提起上
訴，本院判決如下：
    主  文
原判決撤銷。
周義隆犯過失傷害罪，處有期徒刑肆月，如易科罰金，以新臺幣
壹仟元折算壹日。
    事  實
一、周義隆於民國108年5月12日上午10時20分許，駕駛車牌號碼
    00-0000號自小客車，沿臺南市新營區復興路由西往東方向
    行駛，行經復興路與新進路口欲右轉新進路時，本應注意轉
    彎車應讓直行車先行，而依當時天氣晴、日間自然光線、柏
    油路面乾燥、無缺陷、亦無障礙物、視距良好，並無不能注
    意情事，竟疏未注意及此，即貿然右轉彎。適有段秀鶯騎乘
    電動自行車（起訴書誤載為電動機車）沿同向車道右側緩緩
    駛至上開路口，兩車因而發生碰撞，致段秀鶯人車倒地，受
    有「外傷性顱內出血、背部挫傷及骨盆挫傷」之傷害，經送
    醫治療後，仍因腦傷而促發罹患輕度失智症之傷害（尚未達
    重大難治之程度）。周義隆於肇事後，在有偵查犯罪職權之
    機關或公務員發現其犯行之前，即向據報到場處理之員警表
    明為肇事車輛駕駛，自首而接受裁判。
二、案經段秀鶯之配偶潘木水訴由臺南市政府警察局新營分局報
    請臺灣臺南地方檢察署檢察官偵查起訴。　　
    理  由
一、按被告以外之人於審判外之陳述，雖不符刑事訴訟法第159
    條之1至第159條之4之規定，然經當事人於審判程序同意作
    為證據，法院審酌該言詞陳述或書面陳述作成時之情況，認
    為適當者，亦得為證據。又當事人、代理人或辯護人於法院
    調查證據時，知有第159條第1項不得為證據之情形，而未於
    言詞辯論終結前聲明異議者，視為有前項之同意，刑事訴訟
    法第159條之5定有明文。立法意旨在於傳聞證據未經當事人
    之反對詰問予以核實，原則上先予排除，惟若當事人已放棄
    反對詰問權，於審判程序中表明同意該等傳聞證據可作為證
    據，或於言詞辯論終結前未聲明異議，基於尊重當事人對傳
    聞證據之處分權，及證據資料愈豐富，愈有助於真實發見之
    理念，且強化言詞辯論主義，使訴訟程序得以順暢進行，上
    開傳聞證據亦均具有證據能力。查本案所引用之相關證據資
    料（詳後引證據），其中各項言詞或書面傳聞證據部分，縱
    無刑事訴訟法第159條之1至第159條之4或其他規定之傳聞證
    據例外情形，然業經本院審理時予以提示並告以要旨，且各
    經檢察官、被告周義隆及辯護人表示意見，當事人已知上述
    證據乃屬傳聞證據，已明示同意作為本案之證據使用（本院
    卷第130-131、201-202頁），而本院審酌上開證據資料製作
    時之情況，無不當取供及證明力明顯過低之瑕疵，認以之作
    為證據應屬適當，揆諸前開規定，應認均有證據能力。
二、前開事實，業據被告坦承不諱（警卷第9-11頁、偵卷第6-7
    頁、原審卷第79頁、本院卷第209-210頁），並有告訴人之
    長庚醫療財團法人嘉義長庚紀念醫院（下稱嘉義長庚醫院）
    診斷證明書1份（警卷第21頁）、道路交通事故現場圖、道
    路交通事故調查表㈠、㈡各1份（警卷第25-29頁）、告訴人潘
    木水之臺南市政府警察局新營分局民治派出所受理刑事案件
    報案三聯單1紙（警卷第31頁）、現場及車損照片24張（警
    卷第39-61頁）、車號00-0000號小客車之車輛詳細資料報表
    1份（警卷第63頁）、被告之公路監理電子閘門車輛查詢汽
    車駕駛人資料1紙（原審卷第119頁）、原審110年2月25日勘
    驗筆錄1份（原審卷第138頁）附卷可稽。是被告之任意性自
    白與事實相符，堪以採信。
三、按汽車行駛至交岔路口，轉彎車應讓直行車先行，道路交通
    安全規則第102條第1項第7款定有明文。被告於前揭時、地
    駕駛自小客車，本應注意上開規定，且依當時情形，客觀上
    又無不能注意之情形，竟疏未注意，因而肇事導致被害人段
    秀鶯受有傷害，是被告確有違反上開注意義務之過失甚明。
    又本件經送請臺南市車輛行車事故鑑定委員會鑑定結果認為
    ：「被告駕駛自小客車，右轉未注意右側車輛，轉彎車未讓
    直行車先行，為肇事原因。段秀鶯無肇事因素」，有臺南市
    車輛行車事故鑑定委員會109年4月13日南市交鑑字第000000
    0000號函暨檢附之鑑定意見書1份（偵卷第12-13頁）足憑，
    益徵被告確有前揭違反注意義務之情事甚明。而被害人段秀
    鶯確因本件車禍受有前述傷害，已如前述，是與被告之過失
    行為間並有相當因果關係。
四、公訴意旨雖認被害人段秀鶯因本件車禍，經送醫治療後，仍
    因腦傷而有失智之於身體及健康有重大難治之重傷害，並有
    嘉義長庚醫院診斷證明書1份（警卷第23頁）、109年9月28
    日長庚院嘉字第0000000000號函1份（偵卷第19頁）為證。
    惟按刑法第10條第4項第6款所謂其他於身體或健康有重大不
    治或難治之傷害，係指除去同項第1款至第5款之傷害，而於
    身體或健康傷害重大，且不能治療或難於治療者而言（最高
    法院88年度台上字第6555號判決意旨參照）。本件經送請國
    立成功大學醫學院附設醫院（下稱成大醫院）鑑定結果認為
    ：「（段秀鶯是否罹患失智症？若是，係因退化或因108年5
    月12日車禍外傷所造成？）根據嘉義長庚醫院病歷記載，病
    人（即段秀鶯）的確罹患失智症，且於門診追踨期間，病人
    失智症狀慢慢地惡化。…創傷性腦損傷是失智症的危險因素
    ，於受傷後的第1年，失智症的風險最高，患有創傷性腦損
    傷的人被診斷為失智症的可能性是沒有創傷性腦損傷的人的
    4到6倍。…因此，創傷性腦損傷可能扮演病人失智症之促發
    因素」、「（段秀鶯若罹患失智症，是否已達重大難治之程
    度？）根據嘉義長庚醫院病歷記載，病人於109年9月30日施
    作之臨床心理報告，屬於輕度失智症，仍保有部分記憶力、
    定向感、解決問題能力、社區活動力、家庭起居嗜好，而自
    我照料能力尚能自理，應非『重大難治』…」等情，有成大醫
    院110年11月24日成附醫秘字第0000000000號函暨檢附之段
    秀鶯病情鑑定報告書1份（本院卷第159-177頁）在卷可稽。
    由此可知，被害人段秀鶯雖因本件車禍而受有創傷性腦損傷
    ，因此促發而罹患失智症，然該失智症尚屬輕度，應非「重
    大難治」，故被害人段秀鶯所受傷害尚未達於身體或健康有
    重大不治或難治之程度，是本件即應祗成立過失傷害罪，不
    能遽依過失傷害致人重傷罪論科。至於嘉義長庚醫院雖認為
    ：「依病歷所載，病人最近一次回診本院精神科之日期為10
    9年11月25日，病人的行為、情緒與妄想症狀可維持穩定，
    但是因失智症引起之認知功能異常呈現逐漸退化的趨勢，生
    活事務需要家人持續協助與照顧，經1年以上門診的追蹤評
    估，病人的失智症狀有逐漸惡化的趨勢，此疾病已達重大難
    治，無法恢復的程度」等情，有嘉義長庚醫院110年1月21日
    長庚院嘉字第0000000000號函1份（原審卷第115頁）可考。
    然成大醫院係依據被害人段秀鶯之臨床心理報告，屬輕度失
    智症，並就其「保有部分記憶力、定向感、解決問題能力、
    社區活動力、家庭起居嗜好，而自我照料能力尚能自理」等
    情狀，而認被害人段秀鶯之失智症應非重大難治，相較於嘉
    義長庚醫院僅以「經1年以上門診的追蹤評估」，即認已達
    重大難治，本件應以成大醫院前開鑑定意見較為可採，故尚
    不得以前開嘉義長庚醫院110年1月21日函文，即認被害人段
    秀鶯已達於重傷害之程度。從而，公訴意旨認被害人段秀鶯
    因本件車禍，致受有失智之於身體及健康有重大難治之重傷
    害等語，應屬無據。
五、綜上所述，本案事證明確，被告上開過失傷害之犯行，已堪
    認定，應依法論科。　　
六、論罪科刑：
　㈠被告行為後，刑法第284條業於108年5月29日修正公布，並自
    同年5月31日生效施行。修正前刑法第284條規定「因過失傷
    害人者，處六月以下有期徒刑、拘役或五百元以下罰金。致
    重傷者，處一年以下有期徒刑、拘役或五百元以下罰金。」
    、「從事業務之人，因業務上之過失傷害人者，處一年以下
    有期徒刑、拘役或一千元以下罰金，致重傷者，處三年以下
    有期徒刑、拘役或二千元以下罰金。」，而修正後刑法第28
    4條則規定「因過失傷害人者，處一年以下有期徒刑、拘役
    或十萬元以下罰金。致重傷者，處三年以下有期徒刑、拘役
    或三十萬元以下罰金。」，並刪除「業務」過失傷害（重傷
    害）之處罰，是被告行為後法律已有變更，經比較新舊法之
    結果，新法並未較有利於被告，依刑法第2條第1項前段之規
    定，本件應適用行為時法即修正前刑法第284條第1項前段之
    規定論處。
　㈡核被告所為，係犯修正前刑法第284條第1項前段之過失傷害
    罪。公訴意旨認被告係犯修正前刑法第284條第1項後段之過
    失致重傷害罪，容有未洽，惟該部分社會基本事實同一，且
    已於本院審理時當庭告知被告所犯法條，爰依法變更起訴法
    條。又被告肇事後，在未被有偵查犯罪職權之機關或公務員
    發現前，即向前來處理之警員坦承其為事故車輛之駕駛人，
    並接受裁判，有臺南市政府警察局新營分局交通分隊道路交
    通事故肇事人自首情形紀錄表1紙（警卷第33頁）在卷可考
    ，爰依刑法第62條前段規定減輕其刑。
七、撤銷改判理由：
  ㈠原審認被告犯過失致重傷害罪事證明確，因予論罪科刑，固
    非無見。惟被害人段秀鶯因本件車禍所受之傷害，尚未達重
    傷害之程度，已如前述，原審未予詳究，而認被害人段秀鶯
    所受傷害已屬刑法第10條第4項第6款所規定之重傷害，因而
    認被告係犯修正前刑法第284條第1項後段之過失傷害致人重
    傷罪，容有未洽。被告上訴意旨以被害人段秀鶯因本案車禍
    所受傷害，尚未達重大難治之重傷害程度，指摘原判決不當
    ，為有理由，自應由本院將原判決予以撤銷改判，期臻適法
    。
  ㈡爰審酌被告就本件車禍事故應負全部肇事責任之過失程度，
    被害人段秀鶯所受傷勢；兼衡被告之素行（參見臺灣高等法
    院被告前案紀錄表），犯後坦承犯行，惟因雙方就和解金額
    未有共識，致未能達成民事和解；暨被告自陳○○○○（現○○○○
    ）畢業，退休，已婚，有4名已成年子女，與配偶同住等一
    切情狀，量處被告有期徒刑四月，並諭知易科罰金之折算標
    準。
據上論斷，應依刑事訴訟法第369條第1項前段、第364條、第299
 條第1項前段、第300條，刑法第2條第1項前段、第284條第1項
前段（修正前）、第62條前段、第41條第1項前段，刑法施行法
第1條之1，判決如主文。
本案經檢察官許家彰提起公訴，檢察官劉榮堂到庭執行職務。
中　　華　　民　　國　　111 　年　　1 　　月　　13　　日
                  刑事第三庭    審判長法　官  陳連發
                                      法　官  何秀燕
                                      法　官　洪榮家　
以上正本證明與原本無異。
不得上訴。
　　　　　　　　　　　　　　　　　　　書記官  謝麗首　
中　　華　　民　　國　　111 　年　　1 　　月　　13　　日
附錄本案論罪科刑法條
修正前刑法第284條
因過失傷害人者，處 6 月以下有期徒刑、拘役或 5 百元以下罰
金，致重傷者，處 1 年以下有期徒刑、拘役或 5 百元以下罰金
。
從事業務之人，因業務上之過失傷害人者，處 1 年以下有期徒
刑、拘役或 1 千元以下罰金，致重傷者，處 3 年以下有期徒刑
、拘役或 2 千元以下罰金。